臺灣臺北地方法院刑事判決　　　　　　　　　　　　九十二年度訴字第一九五四號
　　公　訴　人　台灣台北地方法院檢察署檢察官
　　被　　　告　甲○○
　　　　　　　　　　　　國民
右列被告因妨害自由案件，經檢察官提起公訴（九十二年度偵字第七六九二號），本
院判決如左：
    主  文
甲○○以非法方法，剝奪人之行動自由，處有期徒刑貳年陸月。
    事  實
一、甲○○與乙○○係夫妻關係，於民國（下同）九十一年九月二十三日十一時許，
    甲○○佯稱乙○○患有精神障礙，向大陸地區上海市精神衛生中心（上海市○○
    路六００號）申請初診出診為由，利用不知情之醫師一名及三名護士（均為年籍
    姓名不詳之成年人），至大陸地區上海市○○區○○路五二八號乙○○開設之麵
    包工廠內，將乙○○強行帶往上海市精神衛生中心留置住院，以此非法方法剝奪
    乙○○行動自由。嗣於九十一年九月二十六日十八時三十分許，經該精神衛生中
    心鑑定證實乙○○未患有精神上疾病，乙○○始獲自由。
二、案經乙○○訴由台北市政府警察局中正第二分局報告台灣台北地方法院檢察署檢
    察官偵查起訴。
    理  由
一、被告之辯解：
    訊據被告甲○○雖坦承於九十一年九月二十三日，向大陸地區上海市精神衛生中
    心辦理出診手續，由醫師攜同成年護士二男一女出診，將其妻乙○○帶往該中心
    轄權，且乙○○確實有精神病，被告是基於善意，讓她接受治療，被告並未限制
    告訴人的人身自由，是醫生率人去帶告訴人住院云云。
二、本院之判斷：
  (一)程序方面：
    1.按中華民國憲法第四條明文：「中華民國領土，依其固有之疆域，非經國民大
      會之決議，不得變更之。」而國民大會亦未曾為變更領土之決議。又中華民國
      憲法增修條文第十一條復規定：「自由地區與大陸地區間人民權利義務關係及
      其他事務之處理，得以法律為特別之規定。」且臺灣地區與大陸地區人民關係
      條例第二條第二款更指明：「大陸地區：指台灣地區以外之中華民國領土。」
      揭示大陸地區仍屬我中華民國之領土；該條例第七十五條復規定：「在大陸地
      區或在大陸船艦、航空器內犯罪，雖在大陸地區曾受處罰，仍得依法處斷。但
      得免其刑之全部或一部之執行。」據此，大陸地區現在雖因事實上之障礙為我
      國主權所不及，但在大陸地區犯罪，仍應受我國法律之處罰，即明示大陸地區
      猶屬我國領域，並未對其放棄主權。
    2.本件被告甲○○被訴於九十一年九月間，在大陸上海地區犯有刑法第三百零二
      條妨害自由罪嫌，即為在中華民國領域內犯罪，則揆諸前揭說明，自應適用中
      華民國法律論處，本院自有管轄權，合先敘明。
  (二)實體方面：
    1.本件之爭點在於：被告是否明知告訴人並無精神病，卻利用精神衛生體系強制
      病人住院之相關規定，而妨害告訴人之自由。
    2.經查被告確實向上海市精神衛生中心訴稱告訴人罹患精神病，復經該中心於右
      揭時地派人強制告訴人住院，嗣經該中心診斷告訴人「目前未發現精神病」而
      出院，為被告所自陳，並經告訴人乙○○指述歷歷，復經證人丙○○於偵查中
      證述無誤（偵卷第三十頁），並有上海市台灣同胞投資企業協會書函、初診出
      診申請單、接病人申請單、上海市精神衛生中心第一次住院史摘要、中華人民
      共和國司法部鑒定中心鑒定書影本各一份在卷可稽（偵卷第十五至十七頁、第
      十九至二十頁、第二八七頁），且被告就前揭書證之真正並不爭執，並承認填
      寫初診申請單，僅否認其餘書證所記載之內容真實，足證告訴人之指述與事實
      相符。
    3.次查被告雖一再辯稱告訴人確實有精神病云云，惟查被告並未提出任何證據足
      以證明告訴人有精神病。且據前揭中華人民共和國司法部鑒定中心二００三年
      四月七日鑒定書所示，告訴人為「小學文化程度，平素性格脾氣較急躁，但日
      常生活工作能力良好，與他人和睦相處，社會適應能力無明顯障礙。無任何精
      神病史。結合本次精神檢查，情感適切，言語有序，思維連貫，反應其夫妻矛
      盾糾紛均事出有因，未脫離現實，未發現幻覺、妄想等精神病理症狀，智能記
      憶無明顯障礙。綜上所述，被鑑定人無精神病」，有該鑑定書影本一份附卷可
      證。足證被告此部分所辯，並無理由。
    4.又查被告雖聲請訊問上海醫院醫生，以證明醫生知情云云。惟查依上海市精神
      衛生中心住院病史首頁所示，關於告訴人之病史，均為被告所主訴，且關於被
      告詳盡可靠程度，並經該中心註明為「欠可靠欠詳」，有該住院病史首頁影本
      一份在卷可按（偵卷第二一頁）。足證被告所謂該中心醫師知情云云，僅係指
      該等醫師知悉被告所陳述關於告訴人之種種情形，並非謂醫師知悉告訴人有精
      神病。且據該住院病史首頁所載，經檢查告訴人結果，告訴人意識清晰，就時
      間、地點、人物對答完整，儀態尚整，接觸交流合作，對答切題，注意力集中
      （偵卷第二二頁），並無任何記載足以顯示該中心判定告訴人罹患任何精神方
      面疾病。從而本院認為並無傳訊該中心醫師之必要。
    5.另查被告復聲請訊問台商協會會長，以證明該會之前揭書函錯誤云云。惟查上
      海市台協會會長葉惠德以上海市台灣同胞投資企業協會名義所出具之前揭書函
      ，其內容係載明自九十一年九月二十三日葉惠德接獲通知告訴人被帶往醫院後
      ，至同年九月二十六日告訴人出院止，葉惠德聯繫各方處理經過；其中關於告
      訴人經強制送往上海市精神衛生中心及其出院過程，核與中華人民共和國上海
      市長寧區人民法院民事判決書所認定之事實相符，有該判決影本一份附卷可稽
      （本院卷）。從而本院亦認為並無傳訊證人葉惠德之必要。
    6.末查被告曾向本院家事庭聲請對告訴人核發民事通常保護令，惟經本院家事庭
      已採取具有危險性動作，迫使告訴人同意簽字，但告訴人卻將此視為一般性夫
      妻吵鬧事件，因而未曾尋求相關協助及救濟，只得以破壞性行為回應被告，以
      致兩人間關係充斥暴力，甚至可能波及兩造子女之成長與發展。從兩造間之互
      動關係以觀，被告係以逃避與羞辱方式對待告訴人，而告訴人則以潑婦罵街方
      式回應。因此就兩造間權力關係而言，被告已明顯對告訴人造成不利，尤以被
      告開始展開相關行動，已對告訴人之生命安全造成嚴重威脅，有發生危險之可
      能。從而本院家事庭認為，兩造在權力支配關係上，被告係處於主動攻擊角色
      ，告訴人所為係屬被動回應，其回應方式縱有失當之處，尚難因而對被告身心
      構成威脅，因此駁回被告關於保護令之聲請，有本院九十二年度家護字第四三
      九號民事裁定影本一份附卷可按（本院卷），並經本院調卷查明屬實。足證被
      告與告訴人雖為夫妻，惟因長期失和不睦，且被告亟欲離婚卻不獲告訴人同意
      ，故被告確實有限制告訴人行動自由之動機。
    7.綜上所述，被告確實明知告訴人並無精神病，卻因無法與告訴人離婚，而利用
      精神衛生體系強制病人住院之相關規定，妨害告訴人之自由。是被告所辯，無
      非事後卸責之詞，不足採信。本件事證明確，被告犯行洵堪認定，應予依法論
      科。至被告雖提出告訴人屢次到被告辦公處所騷擾、破壞之照片及辦公室員工
      之書面陳述，用以證明告訴人確有精神病，惟此僅能證明告訴人有到被告辦公
      處所騷擾之事實，並無以據以證明告訴人有精神病，自難為被告有利之認定，
      附此敘明。
三、論罪：
  (一)核被告所為，係犯刑法第三百零二條妨害自由罪。又被告利用不知情之大陸地區
    上海市精神衛生中心醫師犯之，為間接正犯。
  (二)公訴意旨雖認為被告係犯刑法第三百零二條第一項與第三百零四條第一項之罪，
    而具有牽連關係；惟按刑法第三百零二條之妨害自由罪，係妨害他人自由之概括
    的規定，故行為人具有一定目的，以非法方法剝奪人之行動自由者，除法律別有
    處罰較重之規定（例如略誘及擄人勒贖等罪），應適用各該規定處斷外，如以使
    人行無義務之事，或妨害人行使權利為目的，而其強暴脅迫復已達於剝奪人行動
    自由之程度，即祇成立本罪，不應再依同法第三百零四條論處。誠以此項使人行
    無義務之事，或妨害人行使權利之低度行為，應為剝奪人行動自由之高度行為所
    吸收，不能以其目的係在使人行無義務之事，或妨害人行使權利，認為係觸犯刑
    法第三百零二條第一項及第三百零四條第一項之二罪名，依同法第五十五條，從
    一重處斷（最高法院二十九年度上字第二三五九號判例意旨參照）。是公訴意旨
    容有誤會，併與敘明。
四、科刑：
    爰審酌被告與告訴人為夫妻，僅因感情不睦，竟利用精神衛生體系強制病人住院
    之相關規定，而妨害告訴人之自由，且犯後猶飾詞狡辯，毫無悔意等一切情狀，
    量處如主文所示之刑，以示懲儆。
五、應適用之法律：
    刑事訴訟法第二百九十九條第一項前段，刑法第三百零二條第一項，罰金罰鍰提
    高標準條例第一條前段。
本案經檢察官蕭惠菁到庭執行職務。
中　　　華　　　民　　　國　　九十三　　年　　　十　　　月　　二十  　　日
                                    臺灣臺北地方法院刑事第三庭
                                        審判長法  官  劉慧芬
                                              法  官  歐陽漢菁
                                              法  官  邱  琦
右正本證明與原本無異
如不服本判決應於送達後十日內向本院提出上訴狀
                                              書記官  林素霜
中　　　華　　　民　　　國　　九十三　　年　　　十　　　月　　二十六　　日
附錄本案論罪科刑法條：
刑法第三百零二條
私行拘禁或以其他非法方法，剝奪人之行動自由者，處五年以下有期徒刑、拘役或三
百元以下罰金。
因而致人於死者，處無期徒刑或七年以上有期徒刑，致重傷者，處三年以上十年以下
有期徒刑。
第一項之未遂犯罰之。
